【裁判字號】    98,訴,154
【裁判日期】    980512
【裁判案由】    確認抵押債權不存在
【裁判全文】
臺灣高雄地方法院民事判決               98年度訴字第154號
原      告  甲○○
訴訟代理人  乙○○
被      告  丁○○
上列當事人間確認抵押債權不存在事件，經本院於民國98年4 月
28日言詞辯論終結，判決如下：
    主      文
確認被告對原告之新臺幣壹佰萬元抵押債權不存在。
被告應將原告所有，如附表所示土地及其上建物，由高雄市新興
地政事務所九十五年新專字第五二八０號收件，於民國九十五年
六月十六日設定，權利存續期間自民國九十五年六月十六日起至
民國九十六年九月十五日止，擔保債權總金額最高限額新臺幣壹
佰萬元之第二順位抵押權，予以塗銷。
訴訟費用由被告負擔。
    事實及理由
一、按訴狀送達後，原告不得將原訴變更或追加他訴，但請求之
    基礎事實同一者，不在此限。民事訴訟法第255 條第1 項第
    2 款定有明文。原告起訴請求：(一)確認被告對原告之抵押債
    權新臺幣（下同）100 萬元不存在；(二)被告應協同原告至地
    政機關辦理抵押權塗銷登記（見本院卷第4 頁），嗣於本院
    審理中變更訴之聲明第2 項如判決主文第2 項所載（見本院
    卷第36頁、第72頁），核其所為均基於其提供房地設定第二
    順位抵押權所擔保之債權並不存在，上開抵押權應予塗銷之
    同一基礎事實而為請求，揆諸前引規定，其所為訴之變更於
    法並無不合，先此敘明。
二、原告主張：其於民國95年間為清償永豐商業銀行股份有限公
    司（下稱永豐銀行）之抵押貸款80萬元，及訴外人即其子乙○○向高利貸業者之欠款10萬元，將其所有如附表所示土地
    及其上建物（下稱系爭房地）之所有權狀、印鑑交予訴外人
    即其妻何鄭月雀及乙○○，由乙○○委由訴外人戊○○辦理
    第二順位抵押貸款，詎戊○○持系爭房地辦畢以被告為抵押
    權人、擔保債權最高限額100 萬元、存續期間自95年6 月15
    日起至95年9 月15日止之第二順位抵押權設定登記（下稱系
    爭抵押權）後，即行蹤不明，且未交還系爭房地所有權狀、
    印鑑，故其就系爭抵押權設定內容及被告延長系爭抵押權存
    續期間至96年9 月15日等事項，全不知情。其既未自被告取
    得借款，兩造間實無系爭抵押權所擔保之100 萬元債權債務
    關係存在，系爭抵押權則因所擔保之債權不存在而失所附麗
    ，應予塗銷等語。並聲明：如主文所示。
三、被告則以：乙○○於95年6 月15日透過戊○○向其借款80萬
    元，雙方約定按年息6%計息，以95年9 月15日為還款日（下
    稱系爭借款）。戊○○除以系爭房地設定系爭抵押權擔保前
    開借款外，並交付由原告簽發、經乙○○背書、發票日為95
    年6 月15日、面額80萬元之本票1 張（下稱系爭本票），以
    擔保借款返還，其則交付借款80萬元予乙○○親收。詎乙○○於系爭抵押權設定存續期間屆滿時，仍未能清償借款，雙
    方遂於95年9 月18日延長設定系爭抵押權存續期間至96年9
    月15日止，惟乙○○迄今仍分文未還，系爭抵押權所擔保之
    系爭借款債權、本票債權均仍存在，原告請求塗銷系爭抵押
    權係無理由等語置辯。並聲明：原告之訴駁回。
四、兩造不爭執事項如下：
  (一)系爭本票發票人欄之「甲○○」非原告親簽，系爭本票背面
    「乙○○」之簽名係乙○○親簽。
  (二)被告於95年9 月18日延長系爭抵押權存續期間至96年9 月15
    日止。
  (三)目前系爭房地上仍設定系爭抵押權，其設定內容為：抵押權
    人即被告，擔保義務人兼債務人即原告，權利存續期間自95
    年6 月16日起至96年9 月15日止，共同擔保債權總額最高限
    額為100 萬元，所擔保之債務清償日期、利息、遲延利息及
    違約金均依各債務契約約定之利率計算之。
五、本件爭點為：(一)原告有無同意提供系爭房地設定系爭抵押權
    ，並延長系爭抵押權存續期間？(二)被告對原告有無100 萬元
    消費借貸債權存在？有無80萬元系爭本票債權存在？(三)系爭
    抵押權是否因所擔保之債權不存在，而許塗銷設定登記？茲
    分述如下：
  (一)原告有無同意提供系爭房地設定系爭抵押權，並延長系爭抵
    押權存續期間？
  1.系爭抵押權設定係經原告出具印鑑證明書、系爭房地所有權
    狀，授權何鄭月雀持系爭房地辦理抵押設定登記，俾以借款
    清償銀行貸款之事實，業據原告陳明在卷，並陳稱：其未就
    何鄭月雀持系爭房地設定抵押借款之金額設限，將之全權授
    權何鄭月雀處理（見本院卷第138 頁），何鄭月雀則陳稱：
    原告有同意伊持系爭房地權狀及印鑑章向被告所經營的駿驊
    當舖借錢等語（本院卷第137 頁），足認原告確有同意並授
    權何鄭月雀辦理系爭抵押權設定登記。
  2.原告固主張其未曾同意延長系爭抵押權擔保期間，亦不知延
    長系爭抵押權存續期間至96年9 月15日止一事云云（見本院
    卷第140 頁），經查：
  (1)按由自己之行為表示以代理權授與他人，或知他人表示為其
    代理人而不為反對之意示者，對於第三人應負授權人之責任
    。民法第169 條前段定有明文。前開規定之表見代理，係為
    保護第三人而設，本人如有使第三人信以為其有以代理權授
    與他人之行為，而與該他人交易，即應使本人負授權人責任
    。
  (2)據何鄭月雀陳稱：伊於95年9 月18日確實有拿系爭房地所有
    權狀及印鑑證明供被告設定抵押權（見本院卷第38頁）等語
    ，及乙○○陳稱：伊經被告通知系爭抵押權存續期間屆至，
    要再辦理延長設定，而與何鄭月雀持新申請之系爭房地權狀
    、印章交付被告辦理（見本院卷第140 頁）等語，足見何鄭
    月雀、乙○○確有持系爭房地所有權狀及印鑑證明、印鑑章
    協同被告辦理系爭抵押權存續期間延長設定登記一事。再參
    諸原告自承：系爭房地所有權狀係由其與何鄭月雀共同保管
    ，亦曾偕何鄭月雀前往地政事務所申請補發系爭房地所有權
    狀及變更印鑑章（見本院卷第138 至139 頁、第140 頁），
    並佐以何鄭月雀前確曾受原告授權辦理系爭抵押權設定登記
    ，而辦理系爭抵押權存續期間延長登記，僅須檢附系爭房地
    所有權狀及原告本人印鑑證明、印鑑章即可辦妥等情以觀，
    足認何鄭月雀前開行為已足使被告誤認其已受原告授與代理
    權，而有表見代理之情事存在，原告復未能舉證證明被告有
    何明知何鄭月雀或乙○○無代理權，或可得而知彼等無代理
    權之情形，揆諸前引規定，原告仍應負授權人責任。
  3.綜上，原告確有同意設定系爭抵押權，其雖未授權何鄭月雀
    、乙○○辦理延長系爭抵押權存續期間設定一事，惟仍應就
    何鄭月雀之作為負授權人責任，尚難認系爭抵押權設定或延
    長存續期間設定有何欠缺權利人、義務人意思表示合致之情
    事存在。
  (二)被告對原告有無100 萬元消費借貸債權存在？有無80萬元系
    爭本票債權存在？
  1.按稱消費借貸者，謂當事人一方移轉金錢或其他代替物之所
    有權於他方，而約定他方以種類、品質、數量相同之物返還
    之契約，民法第474 條第1 項定有明文。是以消費借貸為要
    物契約，因金錢或其他代替物之交付而生效力，自應由貸與
    人就交付金錢之事實負舉證之責。被告辯稱其已交付借款80
    萬元之事實，原告否認之，則依舉證責任分配原則，自應由
    被告就已交付借款予原告或原告指定之人之事實，負舉證之
    責。經查：
  (1)證人即被告之妻丙○○固證稱：伊於95年6 月15日確認系爭
    房地已經設定抵押權後，即自當舖金庫拿出80萬元現金，與
    乙○○、戊○○當面清點後，將錢交給乙○○（見本院卷第
    122 頁）等語，惟其證詞核與被告97年11月20日答辯狀陳稱
    ：其於95年6 月16日確認抵押權設定後同意借款予原告，並
    以電話與原告聯繫，經原告同意將80萬款項交予戊○○，以
    處理乙○○在外欠款及銀行貸款事宜（見本院卷第41至42頁
    ）乙情不符；又丙○○證稱：95年6 月15日乙○○並未簽立
    借據，僅提出系爭本票作為憑據，當時系爭本票上已簽妥發
    票人「甲○○」及背書人乙○○之簽名，惟系爭本票背書時
    ，伊並未在場（見本院卷第123 頁）等情，則與被告陳稱：
    乙○○於收受借款後才簽發系爭本票乙節不符（見本院卷第
    222 頁）；丙○○另證稱：伊為駿驊當舖負責人，乙○○於
    95年6 月15日借款時還欠當舖10幾萬元，乙○○於取得80萬
    元借款後，就當場向伊償清欠款，乙○○當日自當舖離去時
    應只剩現款60餘萬元（見本院卷第121 頁、第124 頁）云云
    ，亦與被告陳稱：依駿驊當舖流當物清冊記載，乙○○向駿
    驊當舖借款7 萬元係於95年6 月26日清償完畢（見本院卷第
    221 頁、第167 頁）乙情不合，可見證人丙○○之證詞係有
    瑕疵，且無其他證據足為佐據，難予採信。
  (2)再參諸永豐銀行放款往來明細查詢表顯示，原告於95年6 月
    間僅清償本金8,304 元、利息899 元；於同年7 月間僅清償
    本金8,326 元、利息877 元（見本院卷第187 頁），而原告
    積欠永豐銀行之90萬元債務迄97年9 月3 日始全部清償完畢
    ，則有永豐銀行98年3 月25日陳報狀附申保人借款資料查詢
    單在卷為憑（見本院卷第182 頁、第184 頁），足見原告於
    95年6 月間並無以與系爭借款相當之資金清償上開永豐銀行
    債務之情事存在，亦難認原告有何以自被告取得借款80萬元
    清償上開房屋貸款情事，自無從推認被告有何取交80萬元借
    款予原告之事實存在。
  (3)被告固辯稱：系爭本票即為原告或乙○○已取得借款80萬元
    之憑據云云（見本院卷第219 頁）。惟本票為文義證券及無
    因證券，本票權利係依本票文義而發生，與其基礎之原因關
    係各自獨立，尚難僅因執票人持有本票遽予推認執票人所主
    張之原因關係存在，況系爭本票上或票背文字均無原告已經
    收訖借款80萬元無訛等類似文字之記載，亦無從推認系爭本
    票乃原告收受系爭借款後所出具收款憑證，被告仍應就其已
    交付借款予原告乙節，提出其他積極證據以為佐證。
  (4)被告復辯稱：原告倘未取得系爭借款，即不可能於95年9 月
    18日配合辦理延長系爭抵押權存續期間至96年9 月15日止（
    見本院卷第128 頁），惟原告對系爭抵押權延長設定登記一
    事，並不知情，業經本院審認如前，況乙○○陳稱：其受被
    告電話通知後，因心中害怕，才交付系爭房地所有權狀及印
    鑑證明、印章，辦理延長抵押設定（見本院卷第120 頁）等
    情，核與被告陳稱：其於系爭抵押權存續期間屆滿後，以電
    話通知乙○○，並告知倘不延長系爭抵押權設定期間，其就
    會拍賣系爭房地（見本院卷第120 頁）等語大致相符，自難
    僅憑乙○○、何鄭月雀配合辦理系爭抵押權延長存續期間登
    記，遽認原告或乙○○已自被告取得借款80萬元。
  (5)從而，被告於本院審理中雖辯稱，其於95年6 月15日當面將
    80萬元交付乙○○，而非交付戊○○云云（見本院卷第126
    頁），惟其前開陳述已與其於97年11月20日書狀載稱：伊以
    電話取得原告同意後，即將金錢交給戊○○乙節互為扞格（
    見本院卷第42頁），復與何鄭月雀陳稱：伊與乙○○於95年
    6 月15日沒有拿到錢（見本院卷第138 頁），及乙○○陳稱
    ：被告向伊表示錢已交給戊○○，要伊自行找戊○○取款（
    見本院卷第125 頁、第141 頁）等情不合，且乏其他積極證
    據以實其說，其辯解難予採信。被告既不能舉證證明已交付
    系爭借款予原告或其授權辦理抵押貸款之何鄭月雀、乙○○
    ，自難認被告對原告有何100 萬元消費借貸債權存在。
  2.按本票之發票行為為要式行為，發票人應於本票上簽名或蓋
    章，發票行為始告完成而發生效力，此觀票據法第120 條第
    1 項、第6 條之規定自明。又發票行為即基本票據行為因形
    式欠缺而無效者，其背書、承兌、參加承兌、保證等附屬票
    據行為，亦皆無效。經查：
  (1)乙○○陳稱：系爭本票發票人欄「甲○○」之簽名及背書人
    簽名均係伊所為，發票人欄及金額欄上所蓋用之指紋均為伊
    之指印，系爭本票正、反面字跡均係伊以同一支筆所書寫（
    見本院卷第76頁、第218 頁）乙節，經本院將系爭本票送交
    法務部調查局鑑定，鑑定結果認為：系爭本票發票人欄「甲○○」簽名字跡，與原告筆跡不符，蓋用於系爭本票正面發
    票人欄及金額欄上之指紋則與系爭本票背面乙○○簽名處之
    指紋相同，系爭本票正反面之筆跡墨色反應相符，有法務部
    調查局98年4 月3 日調科貳字第09800211210 號鑑定書在卷
    可憑（見本院卷第192 頁、第39頁），經核乙○○所述與鑑
    定結果相符，應屬可採，系爭本票非原告簽發，應堪認定。
  (2)被告固辯稱：系爭本票縱非原告簽發，亦為原告授權乙○○
    簽發云云。惟原告否認有何授權乙○○簽發本票情事，乙○○復陳稱：伊於95年6 月15日在駿驊當舖1 樓，始依被告指
    示，在被告所提供之空白本票上書立發票日期、金額、發票
    人姓名、住址，並背書、蓋指印，原告對伊簽發系爭本票一
    事全不知情，亦未授權伊簽發本票等語在卷（見本院卷第12
    5 頁、第76頁、第219 頁），再參諸被告自承：伊因乙○○
    表明原告可以提供系爭房地為擔保，始同意借款予乙○○，
    簽發系爭本票之目的在證明伊有交付80萬元予乙○○（見本
    院卷第37頁、第75頁、第219 頁）等情可知，被告與乙○○
    商定借款條件之初，僅要求原告提供系爭房地抵押，並未要
    求原告另簽發本票，擔保清償系爭借款，自難期待原告於乙○○前往駿驊當舖取款前，得以預見並授權乙○○簽發系爭
    ，被告復未能舉證證明原告有何授權乙○○簽發系爭本票情
    事存在，其前開辯解尚難採信。
  (3)揆諸前引規定及說明，系爭本票既未經發票人即原告簽名或
    蓋章，而未完成發票行為，自屬無效票據，縱乙○○於系爭
    本票背書之簽名為真正，該背書行為亦因失所附麗而無效，
    故被告對原告或乙○○均無系爭本票債權存在。
  3.綜上所述，被告對原告並無100 萬元消費借貸債權存在，亦
    無80萬元系爭本票債權存在。
  (三)系爭抵押權是否因所擔保之債權不存在，而許塗銷設定登記
    ？
  1.按抵押權，不得由債權分離而讓與，或為其他債權之擔保，
    民法第870 條定有明文，亦即抵押權係從屬於所擔保之債權
    而存在。又最高限額抵押權係對於債權人一定範圍內之不特
    定債權，預定一最高限額，由債務人或第三人提供抵押物予
    以擔保之特殊抵押權，其所擔保之債權乃一定範圍內所發生
    之債權，是以最高限額抵押權不僅有其特定性，且從屬於一
    定範圍內之法律關係，其所擔保者，即基於該特定法律關係
    所不斷發生之債權，該特定法律關係即為最高限額抵押權之
    基礎關係。次按最高限額抵押契約定有存續期間者，其期間
    雖未屆滿，然若其擔保之債權所由生之契約已合法終止或因
    其他事由而消滅，且無既存之債權，而將來亦確定不再發生
    債權，其原擔保之存續期間內所可發生之債權，已確定不存
    在，依抵押權之從屬性，應許抵押人請求抵押權人塗銷抵押
    權設定登記。有最高法院83年台上字第1055號判例要旨足資
    參照。
  2.被告固辯稱：系爭抵押權所擔保者乃系爭借款及系爭本票債
    權，系爭抵押權設定係參酌未來可能發生的利息、違約金，
    按借款本金之1.2 倍設定最高限額為100 萬元（見本院卷第
    120 頁）等語，惟兩造間並無系爭借款及本票債權債務關係
    存在，業經本院審認如前，被告復未舉證證明，在系爭抵押
    權存續期間，兩造除系爭借款及本票債權外，有何其他債權
    債務關係存在，揆諸前揭判例要旨及說明，系爭抵押權存續
    期間內可能發生之債權，既已確定不存在，將來亦確定不再
    發生債權，則依抵押權之從屬性原則，應許抵押人請求抵押
    權人塗銷抵押權設定登記。從而，原告請求塗銷系爭抵押權
    設定登記，係有理由。
六、綜上所述，原告請求確認被告對原告之100 萬元抵押債權不
    存在，並請求塗銷系爭房地上如判決主文第2 項所示之抵押
    權設定登記，均有理由，應予准許。
據上論結，原告之訴為有理由，依民事訴訟法第78條，判決如主
文。
中    華    民    國    98    年    5     月    12    日
                  民事第五庭  法  官  賴文姍
正本係照原本作成。
如不服本判決，應於送達後20日內，向本院提出上訴狀並表明上
訴理由，如於本判決宣示後送達前提起上訴者，應於判決送達後
10日內補提上訴理由書（須附繕本）。
中    華    民    國    98    年    5     月    12    日
                              書記官  林秀珍
附表：
    (一)土地部分：
    1.高雄市○○區○○段三小段第一一九二地號，面積一七二
      二平方公尺，權利範圍五十分之一。
    2.高雄市○○區○○段三小段第一一九二之一地號，面積一
      六三平方公尺，權利範圍五十分之一。
    (二)建物部分：
      高雄市○○區○○段三小段第二八六建號，即門牌號碼為
      高雄市新興區○○○路一四五巷三七之一號二樓，權利範
      圍全部。


司法院資訊處製作；財團法人民間司法改革基金會備份。
